【裁判字號】    89,簡上,171
【裁判日期】    900627
【裁判案由】    損害賠償
【裁判全文】
臺灣臺北地方法院民事判決  八十九年度簡上字第一七一號
    上  訴  人    乙○○
    訴訟代理人    林鼎鈞律師
    被  上訴人    陳欣綠        住台北市北投區○○○路十七號五樓
    訴訟代理人    林良財律師
右當事人間請求損害賠償事件，上訴人對於中華民國八十八年十一月二十四日本院台
北簡易庭八十八年度北簡字第一二七二四號第一審簡易判決提起上訴，本院判決如左
：
    主      文
上訴駁回。
第二審訴訟費用由上訴人負擔。
    事      實
甲、上訴人方面：
  一、聲明：
  （一）原判決廢棄。
  （二）被上訴人應給付上訴人新台幣（下同）二百零六萬七千五百六十一元，及自
        起訴狀繕本送達被上訴人翌日起至清償日止，按年息百分之五計算之利息。
  （三）願供擔保，請准宣告假執行。
  二、陳述：除援用原審之陳述外，補陳：
  （一）系爭租賃契約係成立於兩造之間：
      １關於系爭租約之簽訂經過，被上訴人自承所有簽訂租約過程均係由兩造洽談
        而定，被上訴人雖另稱伊係代理「阿綠的店」商號與上訴人簽訂系爭租約，
        然就鈞院詢及伊有無告知上訴人伊係代理「阿綠的店」商號簽約及「阿綠的
        店」商號之登記負責人為「張富迪」乙節，則僅稱上訴人應該知悉等語，足
        見被上訴人於簽訂系爭租約時，的確未曾告知上訴人關於伊並非「阿綠的店
        」商號之登記負責人，及伊係代理「阿綠的店」商號簽訂租約等情。而「阿
        綠的店」商號雖屬有營業登記之獨資商號，然究與公司組織之營利事業，其
        法人與經營者個人間顯然可別，一般人由外觀得輕易辨別從事法律行為之主
        體為何者不同。是與商號交易之相對人苟非經代理商號簽約之人陳明代理商
        號意旨或告知商號登記之負責人為誰，殆不可能知悉其所認知簽約之對象，
        竟與商號間並非同一人，苟與該商號未涉有訴訟上利害關係，亦無從查閱該
        商號之營業登記資料。查本件「阿綠的店」商號名稱，正係因於被上訴人陳
        欣綠之別名「阿綠」而來，上訴人於簽訂系爭租約書面時，即認契約所載「
        阿綠的店」與「陳欣綠」為同一人而未疑有他，乃屬當然。被上訴人稱上訴
        人就伊非「阿綠的店」商號登記負責人，應屬知悉云云，或為未顯露於外之
        主觀臆測；或為臨訟冀圖卸責之辯詞，概不足證明上訴人於簽訂系爭租約時
        知其為代理商號之情，自無可採。被上訴人於未表示代理商號意旨之情形下
        ，親自與上訴人議定租約內容及簽訂租約，則系爭租約自應認係成立於上訴
        人與被上訴人之間。
      ２被上訴人次辯稱「阿綠的店」商號有懸掛「營利事業登記證」於其台北市○
        ○街總店之辦公室內，惟並未舉證證明之，上訴人謹此否認。退萬步言，縱
        認被上訴人所稱懸掛營利事業登記證一節屬實，該登記證所懸掛之處所，顯
        係位於系爭租賃物之外，其他非得其商號允許之人，難以隨意進出察覺，自
        難認就該「營利事業登記證」之內容已有公示，而謂上訴人應屬知悉。
      ３其次，系爭租賃標的物登記所有權人為被上訴人，並非屬「阿綠的店」商號
        或「張富迪」所有，就一般情理而論，被上訴人豈可能不自行出租，收取租
        金，而將自己房地由他人名義出租，而任由他人坐收租金？況查系爭租約之
        押租金，係由被上訴人指示匯付至伊父親陳文夫之銀行帳戶，嗣所收取之租
        金，悉由上訴人交付予被上訴人收訖，而被上訴人於上訴人要求提出所得稅
        申報資料以證明上訴人所付租金係由「阿綠的店」商號所取得，而非由伊所
        取得時，則始終未能舉證證明，自難認「阿綠的店」商號為系爭租約之出租
        人。被上訴人辯稱其父曾將押租金匯至「阿綠的店」商號，固提出匯款單為
        證，惟該匯款單所載之日期、金額，均與上訴人所匯付押租金之內容不符，
        被上訴人所辯，自非實在；又被上訴人辯稱因上訴人未開具租金扣繳憑單，
        故未將所收租金歸入「阿綠的店」商號收入，然查上訴人是否開具租金扣繳
        憑單，並不影響「阿綠的店」商號將其租金收入列為所得入帳或辦理稅賦申
        報，是被上訴人上開所辯，亦難採信。
      ４又上訴人對「阿綠的店」商號登記負責人張富迪並非熟識，不可能認系爭租
        約係與張富迪簽訂。系爭租約實係因上訴人與被上訴人為朋友之關係，進而
        洽談成立者，嗣因租賃物出入口發生爭議時，被上訴人並曾以「陳欣綠」之
        名義，以自己為房東之立場，書立信函予上訴人及上訴人之兄陳柏誠，足證
        系爭租賃契約係成立於兩造之間。
  （二）系爭租賃物之進出確因所屬管理委員會阻止及「阿綠的店」商號未能依約提
        供適當出入口，而無法為租約目的之使用收益：
      １被上訴人所稱於系爭租賃物旁開設供上訴人使用之出入口，經管理委員會禁
        止使用一節，確屬實在，此觀上訴人原審所提被上訴人所書信函第四頁最後
        一段載：「又當初住戶反應，不得私自改變外觀及將該位當出入口使用，我
        們更不是如同您們所說讓問題拖延，甚至將問題推給您們‧‧‧」；證人胡
        美嬌證稱：「‧‧‧當初住戶管理委員會之人前來阻止我，因出入口是不可
        以的‧‧‧」，證人范文彬亦證稱：「‧‧‧他們在設置小門時我們就有表
        示反對的意見‧‧‧」；「‧‧‧有客人從側門盡出，我有不定時去巡察，
        有向一樓賣皮件的小姐表示客人從側門進出是不適當的‧‧‧發現客人從側
        門進出時會善意告訴他，請他從阿綠的店一樓的正門進出‧‧‧」等語甚明
        。又查系爭租賃物所屬管理委員會為達禁止使用該出入口之目的，遂將建物
        周圍遍設柵欄圍繞上鎖，被上訴人於民國八十九年七月二十日庭訊時，猶稱
        該一出入口仍得供進出使用，顯非實在。另系爭租賃物於上訴人遷離後，隨
        即租予「漫畫迷租書中心」營業，並於「阿綠的店」商號旁獨立設一出入口
        ，顯見被上訴人將系爭租賃物出租予上訴人時，並未提供合於租約約定使用
        之出入口，始有事後再出租時另設獨立入口之必要。
      ２至被上訴人以管理委員會當時僅就外牆事項通知伊改善而已，並未言及不得
        使用側門進出，據而辯稱該側門並未經禁止為進出使用等語。然查該側門係
        開設於管理委員會通知之後，自未顯示於上開通知內容中，此觀證人范文彬
        證稱：「‧‧‧當初有以管委會的名義發函陳欣綠請他們改善，側門是施工
        到一個階段之後才開的」等語自明。且依卷附該管理委員會第二次區分所有
        權人大會住戶提案討論事項案由四內容中載有：「說明：３、社區位於板橋
        精華鬧區，周邊商店林立，出入人等品流複雜，花園經常發現青少年持械鬥
        毆，流浪漢、野狗於花園內棲息，嚴重影響社區之居家安全及休閒活動空間
        受限。擬議：設置社區圍牆或圍籬，車道設柵欄及門禁設磁卡管制，非住戶
        不得自由進入」；案由六內容中載有：「‧‧‧說明２、依公寓大廈管理條
        例第十六條第二項規定，住戶不得於樓梯間、公共走廊等處所堆置雜物、設
        置門扇或違規設置廣告物‧‧‧擬議：依區分所有權人會議決議事項交由管
        委會執行‧‧‧」等，可知該管委會確曾受住戶反應，並經授權制止非住戶
        進出花園等情。是被上訴人所辯，不足採信。
  （三）上訴人因被上訴人前開違約行為，受有損害：
        查系爭租賃物原為未經裝潢無人使用之空屋，上訴人於簽訂系爭租約後，特
        僱請專人設計、施工及裝潢，計花費一百六十四萬七千五百六十一元，此有
        各項單據可稽，並有各該單據所示行號人員可供通知到庭證明，上開費用均
        因被上訴人之違約行為，付諸東流。又系爭租賃物位於板橋火車站商圈，屬
        人潮聚集之精華鬧區，上訴人之營業處所如有適當之出入口供顧客進出，其
        每月營收淨額，應不低於六萬元，是上訴人因被上訴人未於出租營業場所提
        供適當出入之營業損失，姑以合約存續期間計七個月計算，至少達四十二萬
        元，以上合計為二百零六萬七千五百六十一元，均應由被上訴人賠償，從而
        請求鈞院廢棄原審判決，命被上訴人給付如訴之聲明第二項所示之利息及違
        約金。
  三、證據：除援用原審之立證方法外，補提第一商業銀行支票存款送款簿存根聯影
      本三紙、彰化銀行匯款回條聯影本二紙、照片八張、兩造往來信函影本一份、
      現金帳影本一份、營收淨額計算式一份為證，並聲請訊問證人謝清樺、胡美嬌
      、楊琪、陳柏誠、陳姍吟、范文彬。
乙、被上訴人方面：
  一、聲明：
  （一）駁回上訴。
  （二）如受不利判決，願供擔保請准宣告免為假執行。
  二、陳述：除援用原審之陳述外，補陳：
  （一）系爭租賃契約係訴外人「阿綠的店」商號以出租人名義與上訴人簽訂，被上
        訴人陳欣綠並非出租人，上訴人主張被上訴人違反租賃契約之約定並請求被
        上訴人負債務不履行之損害賠償責任，顯無理由：
        依上訴人所提出之承租合約所載，本件租賃契約之出租人為「阿綠的店」，
        並非被上訴人陳欣綠本人，此觀承租合約中除明白載明乙方即出租人「阿綠
        的店」並記明該商號之統一編號外，亦蓋用該商號之店章等情即明。而「阿
        綠的店」為商號，其負責人為張富迪，有台北市政府營利事業登記證之登載
        為憑，則「阿綠的店」在實體法上所表徵之權利義務主體為張富迪，系爭租
        賃契約自應以「阿綠的店即張富迪」為契約當事人，與被上訴人陳欣綠無關
        。被上訴人陳欣綠固曾參與「阿綠的店」與上訴人簽訂租賃契約等事宜，惟
        查被上訴人僅係以受「阿綠的店」商號委託之身分與上訴人簽約而已，被上
        訴人本人並無自任為出租人之意思，此觀租賃契約非但已明載出租人為商號
        「阿綠的店」並蓋用該商號之店章，且租賃契約中並無任何被上訴人陳欣綠
        之簽署即明。上訴人僅憑系爭租賃契約係由被上訴人出面磋商洽訂乙事，即
        謂被上訴人為租賃契約之出租人，其主張顯無理由。
  （二）上訴人於簽訂系爭租賃契約時，對於該租約之出租人為「阿綠的店」商號一
        事，知悉且並無任何爭執：
        查上訴人自八十三年起，即陸續承作「阿綠的店」商號之裝璜工程，迄至八
        十七年間總計承作五家「阿綠的店」商號分店之裝璜工程。每家「阿綠的店
        」分店在外觀上均刻意凸顯「阿綠的店」之商號標誌，是上訴人於承包工程
        時不可能不知道其交易對象為「阿綠的店」商號。本件上訴人因承租系爭房
        屋一樓「阿綠的店」商號店面之裝璜工程，覺得該房屋所在地點很好，乃要
        求承租該房屋之二、三樓部分，上訴人於承租時既已知悉該房屋一樓部分係
        「阿綠的店」商號在使用，且知悉該房屋一至三樓同屬一建物，為典型之透
        天房屋，是其向已使用該房屋之「阿綠的店」商號要求承租二、三樓，乃屬
        理所當然之事。準此，顯見乙○○於承租該房屋二、三樓時，應已明確知悉
        其承租之對象為「阿綠的店」商號。況查上訴人於鈞院八十九年四月二十日
        行準備程序時亦自認：「此次簽約時他以阿綠的店之名義我也未覺有異，因
        他就是代表阿綠的店與我簽約，且他在簽約時亦有表明他是代表阿綠的店與
        我簽約」  (詳鈞院八十九年四月二十日準備程序筆錄)，顯見上訴人自始即
        明知其簽約之對象為「阿綠的店」商號，而非被上訴人本人（至於上訴人是
        否誤解被上訴人為「阿綠的店」商號負責人，則為另一問題）。此外，上訴
        人與「阿綠的店」商號其後所簽訂之正式租賃契約書，其租賃契約之「出租
        人」欄已明白記載係「阿綠的店」，簽章處亦係蓋用「阿綠的店」商號之店
        章，且附記該商號之統一編號為「00000000」。除此之外，並無任何被上訴
        人本人之簽章，該租賃契約書上亦有上訴人本人之親自簽名及蓋章，上訴人
        於簽訂該租賃契約時，自已對於出租人為「阿綠的店」商號一事有所知悉且
        並無任何爭執；該書面之租賃契約既已明載出租人為「阿綠的店」商號，已
        無任何得為不同解釋之空間，則兩造對於「阿綠的店」商號為系爭租約之出
        租人，應無爭議。
  （三）系爭租賃契約之契約主體既為「阿綠的店」商號，而「阿綠的店」商號之負
        責人為訴外人張富迪而非被上訴人陳欣綠，則系爭租賃契約所生之權利義務
        應與被上訴人無關：
        查「阿綠的店」係屬登記有案之獨資商號，其負責人為訴外人張富迪，有卷
        附之台北市政府營利事業登記證可參，「阿綠的店」既係登記有案之獨資商
        號，則「阿綠的店」商號在實體法上所表徵者即為張富迪所專屬，與被上訴
        人陳欣綠即屬有別之二個獨立當事人，原審判決對此論述甚詳，應予維持。
        上訴人雖主張：「阿綠的店」雖屬有營業登記之獨資商號，然究與公司組織
        型態之營利事業，其法人與經營者個人間顯然可別，一般人自外觀即得輕易
        辨別從事法律行為之主體為何者不同等語。然查，在交易習慣上，僅表明商
        號名稱對外為法律行為者，甚為常見，此因登記有案之商號名稱已足以表彰
        營業之主體，且透過商號之登記制度其交易對象亦得輕易查知商號登記之負
        責人為何人，是逕以商號名稱而不表明負責人為何人而對外為法律行為之情
        形，相當普遍。況在實務上，亦皆認為商號名稱已足以表彰營業主體，商號
        對外為法律行為時，如已蓋用商號印章，即生法律效力，並不以另經商號負
        責人簽名或蓋章為必要，此參最高法院五十六年度台上字第八七三號民事判
        決及最高法院七十年五月十九日民事庭會議決議所揭示：「商號名稱既足以
        表彰營業之主體，則在支票背面加蓋商號印章者，即足生背書之效力，殊不
        以另經商號負責人簽名或蓋章為必要。除商號能證明該印章係出於偽刻或被
        盜用者外，要不能遽認未經商號負責人簽名或蓋章之背書為無效」等語即明
        。「阿綠的店」既為登記有案之商號，其名稱之使用已足以表彰商號之營業
        主體，是本件租約之簽訂過程雖僅使用「阿綠的店」商號名稱並蓋用商號印
        章，未經商號負責人張富迪簽名或蓋章，惟仍不影響張富迪在實體法上為本
        件租賃契約當事人之事實，其法律效果亦不因上訴人個人是否誤認「阿綠的
        店」商號負責人為被上訴人而生影響。蓋「阿綠的店」係屬有營業登記之獨
        資商號，任何人均得經由商號之登記制度得知訴外人張富迪為「阿綠的店」
        商號之負責人，並瞭解任何以「阿綠的店」商號對外所為之法律行為，其權
        利義務均歸屬於張富迪，除非能證明「阿綠的店」之名稱及印章係遭人偽造
        或盜用。是苟無商號名稱印章遭偽造或盜用情事，任何商號對外所為之行為
        ，均須由商號負責人負其全責，以維護交易安全。
  （四）系爭租賃契約既已明載出租人為「阿綠的店」商號，則系爭租賃契約之出租
        人為「阿綠的店」商號，已無爭議，該出租人之認定，與租賃物係何人所有
        、租金及押租金係由何人代收，及基於何原由而出租等事實無關：
        查上訴人八十九年八月十八日準備書（一）狀以租賃物係被上訴人所有、押
        租金係由被上訴人指示匯至被上訴人父親陳文夫之帳戶代收、租金係交由被
        上訴人收訖等事實，主張系爭租賃契約之出租人為被上訴人。惟查，系爭租
        賃契約之出租人為「阿綠的店」商號，已有雙方所簽訂之租賃契約之明文記
        載為證，並無解釋空間，是即令上訴人所稱租賃物係被上訴人所有屬實，亦
        不影響雙方約定以「阿綠的店」商號為出租人之事實，蓋租賃契約之出租人
        非必為租賃物之所有人；另上訴人所稱押租金經由被上訴人指示匯往被上訴
        人之父之帳戶代收，或部分租金係上訴人交付予被上訴人收訖等事實，亦均
        僅屬「阿綠的店」商號與陳欣綠內部有關款項代收轉付之問題而已，均與本
        件租賃契約出租人為何人之認定無關。上訴人前揭書狀另援引被上訴人寫給
        上訴人信函之部分內容，主張系爭租約係成立於被上訴人與上訴人之間。惟
        查，該信函僅係被上訴人以實際負責處理系爭租約爭議之身分，事後向上訴
        人說明原委而已，乃事後之說明文件，並不足以改變已發生之租賃關係。況
        查，該信函中固然未明白表明被上訴人個人與「阿綠的店」商號間之關係，
        部分詞句均以「我」之方式表達，有用語不精確之謬。惟此純粹係被上訴人
        為求行文方便所致，並無以此改變本件出租關係之意，此由函文中諸多詞句
        係在表達系爭租約係由被上訴人接洽、處理之過程，如「‧‧‧我便答應了
        這個租約」、「‧‧‧我便答應落地窗的更改費用由我負擔」、「‧‧‧我
        先蓋了章交與柏維」、「‧‧‧我也在情誼之下允諾了」等等。被上訴人就
        此類詞句以第一人稱方式表達，並無不妥。至於函文中關於說明出租人立場
        之部分，被上訴人之信函雖仍以「我」簡稱之，惟此時之「我」實係「我方
        」、「我們」之意，讀之亦不覺有何不妥之處，上訴人以此大作文章，顯不
        足採。
  （五）退而言之，本件亦無上訴人所稱出租人違約之事實：
      １查上訴人起訴狀所稱「租賃物於締約前，並無適當之出入口，惟被上訴人稱
        可於租賃物屋側旁旁花園草地處另開設一出入口方式，供上訴人顧客由伊所
        謂之『花園步道』進出，上訴人信其所言，遂與之簽訂租約」云云，並非實
        在。蓋依上訴人所稱，上訴人係因被上訴人向其承諾另開設出入口，上訴人
        始決定與被上訴人簽訂租約，然事實並非如此。查系爭租賃物於締約前，並
        非如上訴人所稱並無適當之出入口。事實上，系爭租賃物於締約前，本即於
        屋後有一出入口，該出入口係當初建商建造該房屋時所開設，可經由花圃上
        所鋪設之石塊步道通行出入（該石塊步道係建商於交屋時所鋪設，並非係被
        上訴人所自行設置）。此等事實，上訴人於為「阿綠的店」裝璜一樓房屋時
        ，即已知悉。上訴人欲承租系爭房屋時，因覺得該屋後出入口位置不夠顯著
        ，乃要求被上訴人將該出入口位置轉移至側邊，惟仍依原出入口所使用之石
        塊步道出入。換言之，原租賃物本即有出入口可供通行，只是該出入口嗣後
        應上訴人之要求由屋後改至屋側而已。事實上，上訴人係因為「阿綠的店」
        裝璜店面，瞭解該房屋之狀況，而主動向被上訴人要求承租二、三樓部份，
        故上訴人對於該房屋之狀況，包括其出入通道、外牆廣告等問題，本即知之
        甚詳。上訴人係在瞭解系爭房屋之各種狀況且能接受之情形下，於要求被上
        訴人將原出入口由屋後改至屋側後，即與被上訴人簽立租賃契約，被上訴人
        係以房屋之現況（含變更出入口方向）租予上訴人，故被上訴人從未對上訴
        人為任何關於另闢出入口之承諾。
      ２直至上訴人結束營業時止，上訴人所稱之屋側出入口均暢行無阻，並無所謂
        無法通行情事：
      (1)查系爭房屋在設計上原本即有屋後出入口可供通行，該屋後出入口需經由花
        圃上所鋪設之石塊步道出入，亦為當初建商建造時所設計，是被上訴人主張
        經由該花圃上所鋪設之石塊步道進出屋後出入口，於法並無不可。依此而論
        ，本大廈管理委員會根本無權禁止被上訴人使用花圃上所鋪設之石塊步道，
        以進出屋後出入口，即使嗣後被上訴人將屋後出入口改至屋側亦然。是姑不
        論事實並無如上訴人所稱曾由該大廈管理委員會出面制止使用該出入口，即
        令如此，該大廈管理委員會之請求亦無理由，上訴人根本得不予理會。
      (2)上訴人主張系爭屋側出入口已因大廈管理委員會抗議而無法通行，然事實上
        被上訴人從未接獲該大廈管理委員會來函制止，上訴人亦從未因有人出面制
        止（事實上並無）而停止使用該出入口（按能否使用該出入口即令有爭議，
        亦應交由被上訴人出面交涉，上訴人豈會因有人出面制止立即停止使用？）
        。該出入口直至上訴人結東營業之日止，仍暢行無阻，此如傳訊附近店面之
        店員作證即可明瞭。
      (3)另依證人羅世陞即金吉第公寓大廈管理委員會第三屆主任委員到庭證稱：「
        (問：是否知道第三屆管委會有決議禁止一樓住戶從花圃進出？)我知道第三
        屆管委會並無禁止住戶從花圃進出的事情，而依照我們一般處理的程序，管
        理委員會如要做出決議，會在討論的會議記錄上列案記明。」、「 (問：大
        廈的住戶可否自由自花圃通道進出？) 可以」等語，並徵諸被上訴人所提出
        經證人羅世陞確認之金吉第公寓大廈管理委員會會議記錄中並無任何關於禁
        止從花圃自由進出之決議之事實，應可確定金吉第公寓大廈管理委員會從未
        就系爭通道作出任何禁止通行之決議。事實上，該大廈之庭院為「開放空間
        」，依法應開放作為公眾得自由進出之空間，本即無禁止他人通行之問題。
      (4)當初被上訴人之員工柳皓方及上訴人之員工陳姍吟均曾於鈞院行準備程序時
        到庭證稱並無花圃通道被圍堵不能通行等情事。其中尤其陳姍吟係上訴人所
        聲請傳訊之證人，當時與上訴人並係僱傭關係，其證詞絕無偏袒被上訴人之
        可能，其證稱「我於八十七年十一月到八十八年四月，我皆從花圃通道進出
        餐廳」、「我不知道花圃通道有經管委會禁止進出」等語，應可採信。
      (5)此外，依被上訴人當庭提呈之八十八年二月五日及同年三月十五日所拍攝之
        現場照片顯示，上訴人直到前開期日之前仍於花圃通道旁之牆壁上張貼指示
        ，載明「８００３請由此入」字樣，指示其客人可從該花圃通道進入餐廳消
        費，由此可見上訴人所稱其自始即無法利用該通道營業云云，均屬謊言。
      (6)至於證人范文彬並非金吉第大廈管理委員會之成員，僅為管委會所聘任之總
        幹事，故系爭花圃通道應否禁止他人通行，應由管理委員會決議行之，並非
        得由證人范文彬個人自行決定。是即令范文彬證稱「曾經向一樓賣皮件的小
        姐表示客人從側門進出是不適當的」等語屬實，亦屬范文彬個人行為。事實
        上，金吉第公寓大廈管理委員會從未就系爭通道問題作出決議，已如前述，
        且當初該委員會發函予被上訴人時，亦僅述及「外牆變更顏色，應回復原狀
        」等語，無任何隻字片語提到花圃通道禁止通行問題。被上訴人接獲上開信
        函後，除曾委託勤德法律事務所函覆（證人范文彬已庭呈）外，亦曾前往管
        委會進行協調，惟均僅談及外牆顏色變更問題而已，並未談及花圃通道問題
        。由此可見，被上訴人與金吉第公寓大廈管理委員會間自始即不存在關於花
        圃通道是否禁止通行之問題。
  （六）關於上訴人所提出用以證明損害數額之證據，均不實在：
      １上訴人起訴狀證六及證七所提出之照片及憑證，被上訴人均否認其確與本件
        有關，上訴人就此應負舉證責任。而證七所列之估價單（二九八、○○○元
        ），僅為估價單性質，尚不足以作為上訴人之損害憑證，蓋上訴人事後是否
        確給該商號施工？是否均按該估價單內容施工？有無付款？有無發票？上訴
        人均未舉證明之。
      ２證七所附之收據（非廠商部分），金額高達七五○、○○○元，然依該等收
        據之形式觀，其格式一模一樣，顯然係上訴人臨訟所製作，其真實性自有可
        疑；且收據僅載明設計費、工資、製作費等名目，亦無法證明與本件有關。
      ３廠商收據或發票部分，上訴人亦未能證明確與本件有關，該等收據或發票是
        否係上訴人自他處取得而挪作本件使用，均值得懷疑。
      ４收銀機統一發票部分，未載明細，無法證明與本件有關。
      ５上訴人於九十年五月二十三日庭呈之每月營業淨利不低於六萬元及所附帳簿
        部分，上訴人未提出其估算之數值依據為何，不足採信，而殘缺不全之帳簿
        ，更不具任何證據力。
  （七）本件上訴人以被上訴人違反民法第四百二十三條規定而終止租約，並依民法
        第二百二十七條規定請求被上訴人賠償新台幣二百餘萬元，其請求於法無據
        ：
      １按民法並無關於出租人違反民法第四百二十三條時承租人得逕予終止租約之
        規定，是本件姑不論並無上訴人所主張被上訴人違反民法第四百二十三條規
        定之情事，即令如此，上訴人亦不得逕行主張終止租約。
      ２關於不完全給付之效力，通說認為應類推適用給付不能或給付遲延之規定。
        不完全給付如不能補正者，應類推適用給付不能規定；不完全給付如尚能補
        正者，應類推適用給付遲延規定。本件依上訴人所主張之事實即被上訴人應
        提供適當出入口而論，其所主張之不完全給付係屬可補正者，此詳上訴人於
        八十九年八月十七日準備書（一）所述「系爭租賃物於上訴人遷離後，隨即
        租與『漫畫迷租書中心』營業，並於『阿綠的店』商號旁獨立設一出入口」
        等語即明。是本件上訴人所主張之不完全給付應類推適用給付遲延之規定，
        而給付遲延，依民法第二百五十四條規定，須他方當事人定相當期限催告其
        履行，如逾期限不履行時，始得解除契約，並請求損害賠償。然本件上訴人
        未踐行上開催告程序，即於八十八年四月六日逕行委託律師發函終止租約，
        並請求本件損害賠償，於法無據。從而上訴人之上訴為無理由，應予駁回。
  三、證據：除援用原審之立證方法外，補提照片四張、金吉第公寓大廈管理委員會
      八十七年九月九日函影本一份、金吉第大廈第一屆第三至第十三次、第二屆第
      一至第十二次管理委員會會議紀錄及會議議程影本一份為證，並聲請訊問證人
      廖英熙、羅世陞、李雅萍、柳皓方。
    理      由
一、按訴訟，由被告住所地之法院管轄；被告不抗辯法院無管轄權，而為本案之言詞
    辯論者，以其法院為有管轄權之法院，民事訴訟法第一條第一項前段、第二十五
    條分別定有明文。本件上訴人於原審起訴時以「甲○○○○○○○」為被告，被
    告地址則列台北市萬華區○○○路五十巷十三號，經陳欣綠抗辯其非「阿綠的店
    」商號之負責人後，上訴人遂於其原審八十八年十月二十九日之準備書狀將本件
    被告姓名更正為陳欣綠，住址則一併更正為台北市北投區○○○路十七號五樓（
    惟原判決當事人欄仍列被告為「甲○○○○○○○」）。查陳欣綠前開台北市北
    投區之住所地雖非本院之管轄區域，惟陳欣綠就本院管轄權之有無並未抗辯而為
    本案之言詞辯論，依首開法條規定，本院就本件訴訟自有管轄權，合先敘明。
二、本件上訴人起訴主張：上訴人於八十七年九月間與被上訴人簽訂租賃契約，向被
    上訴人承租台北縣板橋市○○路五十巷二十六號二、三樓之房屋，作為經營餐飲
    店之用，約定租期自八十七年九月十日起至八十八年九月九日止，因房屋並無適
    當之出入口，被上訴人告稱可於屋側花園草地處另開一出入口供客人進出之用，
    上訴人信其所言遂與之簽約，嗣被上訴人於屋側開設出入口，上訴人隨即進行店
    內裝潢事宜，詎使用未幾一月，即遭大樓管理委員會以防礙草地為由，禁止上訴
    人使用該出入口進出，且禁止上訴人設置牆面廣告及燈飾，經向被上訴人要求解
    決，被上訴人同意經由其一樓店內後倉庫通道出入，然被上訴人遲不解決出入口
    問題，上訴人遂行使同時履行抗辯權，暫停給付租金，未料被上訴人竟又將倉庫
    後之出入口封閉，並拆除上訴人之廣告標示，致上訴人無法營業，上訴人不得已
    於八十八年四月六日委請律師終止租賃契約，被上訴人明知上訴人承租房屋係為
    供營業之用，竟未能提供進出通道予上訴人使用，違反出租人應以合於約定使用
    、收益之租賃物交付上訴人使用之規定，上訴人為供營業之用，花費裝潢費用一
    百六十四萬七千五百六十一元，另損失每月營業淨利損失六萬元，七個月共計四
    十二萬元，二者合計二百零六萬七千五百六十一元，上訴人自得依民法第二百二
    十七條之規定，請求被上訴人負賠償之責。而系爭租約簽訂過程均由被上訴人與
    上訴人洽談，租賃標的物為被上訴人所有，租金及押租金亦由被上訴人收受，兩
    造發生爭執時亦均係被上訴人出面向管委會反應協商，上訴人無法自客觀情狀判
    別「阿綠的店」商號負責人為何人，系爭租賃契約自應存在於上訴人與被上訴人
    陳欣綠之間等語。
三、被上訴人則以：依租賃契約之內容及其上所記載之統一編號、店章等客觀事實，
    本件租賃契約之出租人應係訴外人「阿綠的店」商號，該商號之負責人為訴外人
    張富迪而非被上訴人陳欣綠，故不論系爭租賃物係何人所有、租金及押租金係由
    何人代收，因系爭租賃契約所生之權利義務關係均與被上訴人無涉，上訴人以被
    上訴人陳欣綠為被告而起訴請求，顯無理由；退而言之，本件亦無上訴人所稱通
    道無法通行之違約事實，上訴人所提出用以證明損害數額之證據，均不實在，且
    上訴人所主張之不完全給付，應類推適用給付遲延定相當期限催告履行之規定，
    本件上訴人未踐行上開催告程序，即逕行委託律師發函終止租約，並依民法第二
    百二十七條規定請求本件損害賠償，均於法無據等語，資為抗辯。
四、本件上訴人起訴主張其於八十七年九月間，承租台北縣板橋市○○路五十巷二十
    六號二、三樓之房屋，作為經營餐飲店之用，租期自八十七年九月十日起至八十
    八年九月九日止等事實，業據上訴人於原審提出承租合約為證，復為被上訴人所
    不爭執，堪信上訴人此部分主張為真實。惟上訴人主張被上訴人為系爭租賃契約
    之出租人一節，則為被上訴人所否認，是本件首應審酌者，乃本件當事人適格有
    無欠缺？系爭租賃契約之當事人為何人？因該租約所生之法律關係是否存在於上
    訴人與被上訴人之間？
（一）按當事人適格者，乃指當事人就特定訴訟，得以自己之名為原告或被告之資格
      ，享有訴訟實施權，因而得受本案判決者而言，於給付之訴，被告只須為原告
      主張有給付義務者，即有被告之當事人適格；而當事人是否適格，原則上應以
      原告主張之事實為準，非以法院判斷之結果為斷。查上訴人於原審起訴時係以
      「甲○○○○○○○」為被告，經陳欣綠抗辯其非「阿綠的店」商號之負責人
      後，上訴人隨即將本件被告姓名更正為陳欣綠（見上訴人原審八十八年十月二
      十九日準備書狀），於嗣後之原審訴訟程序及本院審理時，上訴人均以「陳欣
      綠」為被告或被上訴人據以請求主張；陳欣綠亦始終以被告或被上訴人之身分
      應訊答辯，是本件上訴人列陳欣綠為被告或被上訴人，依其主張之事實，其作
      為被告當事人適格之要件，即無欠缺，先予敘明。
（二）次按債權債務之主體以締結契約之當事人為準，故凡以自己名義與他人締約而
      為債務之負擔者，即對於債權人當然負契約上當事人應有之責任，最高法院著
      有十八年上字第一四二二、一六○九、一八三一號判例可資參照。依兩造不爭
      執之承租合約記載內容以觀，其「出租人」為「阿綠的店」，「立契約人」一
      欄則簽有「阿綠的店」字樣，「身份證號碼」欄則填寫「00000000」之數字，
      並蓋有「阿綠的店」之店章，而上開「00000000」之數字，係「阿綠的店」之
      營利事業統一編號，「阿綠的店」之營利事業登記負責人則為訴外人張富迪等
      事實，有台北市政府營利事業登記證附於原審卷可供參考，兩造對此亦不爭執
      。本件承租合約之出租人及立契約人既均記載為「阿綠的店」，並加註「阿綠
      的店」之營利事業統一編號，及蓋有「阿綠的店」之店章，依前開判例意旨，
      並自系爭承租合約之文字形式以觀，在法律上將本件租賃標的出租之出租人，
      應為訴外人「阿綠的店」商號而非被上訴人陳欣綠，殆屬無疑，從而被上訴人
      抗辯其並非系爭租賃契約之當事人，自屬可採。
（三）上訴人雖以系爭租約簽訂過程均由被上訴人與上訴人洽談，租賃標的物為被上
      訴人所有，租金及押租金亦由被上訴人收受，兩造就店面進出口事項發生爭執
      時亦均係被上訴人出面向管委會反應協商，上訴人無法自客觀情狀判別「阿綠
      的店」商號負責人為何人等語，據以主張系爭租賃契約應存在於上訴人與被上
      訴人陳欣綠之間。惟查，被上訴人到庭陳稱：「（問：訂約當時有無告知乙○
      ○自己是代表阿綠的店簽約？）訂約當時我沒有特別告知，但我認為他應該知
      道我是代表阿綠的店與他簽約，因契約上沒有我的名字，只蓋用公司店章」等
      語（見本院八十九年五月二十二日準備程序筆錄）；即令上訴人亦自承：「（
      問：為何陳欣綠以阿綠的店之名義與你簽約？）因陳欣綠之前皆自稱阿綠，且
      表明該店是其所經營，故此次簽約時他以阿綠的店之名義我也未覺有異，因他
      就是代表阿綠的店與我簽約，且他在簽約時亦有表明他是代表阿綠的店與我簽
      約」等語（見本院八十九年四月二十日準備程序筆錄）。依前開上訴人與被上
      訴人陳述之內容可知，爭租賃契約雖係被上訴人於八十七年九月間出面與上訴
      人所簽訂，惟被上訴人係表明並基於代表「阿綠的店」之意思與上訴人簽約，
      上訴人並對於被上訴人係代表「阿綠的店」前來簽約一事，亦有所認識，參以
      系爭承租合約之出租人及立契約人均記載為「阿綠的店」，並書有營利事業統
      一編號及蓋有店章，均足證系爭租約之出租人為「阿綠的店」而非被上訴人陳
      欣綠之事實。
（四）依前揭說明，不論系爭租賃標的物所有權人為何人，於訂約過程中係何人出面
      接洽，租金收益由何人收取，或兩造就租賃契約權利義務關係發生爭執時係何
      人設法協調解決，均無礙於法律上系爭租賃契約出租人為「阿綠的店」而非被
      上訴人陳欣綠之事實；縱「阿綠的店」店名之由來係因被上訴人陳欣綠之小名
      為「阿綠」，或被上訴人誤認被上訴人即為「阿綠的店」之營利事業登記負責
      人，亦同。系爭租賃契約之出租人既為「阿綠的店」，上訴人以租賃房屋出入
      口無法正常使用，致其營業目的未能達成為由，欲依租賃契約之法律關係或債
      務不履行之規定請求之對象，自亦應為「阿綠的店」而非被上訴人陳欣綠，詎
      上訴人始終均以被上訴人為租賃契約當事人，並以之為被告提起本件訴訟，依
      上開說明，自有未合；至於被上訴人與「阿綠的店」之間，就本件租賃契約之
      內部關係為何，上訴人是否得依其他法律關係而為主張，則屬另外之問題。
五、綜上所述，本件上訴人主張被上訴人為系爭租賃契約之當事人，並不足採，被上
    訴人抗辯其非租賃系爭契約之出租人，自屬可採。從而，上訴人本於債務不履行
    之法律關係，請求被上訴人賠償裝潢費用一百六十四萬七千五百六十一元及營業
    損失四十二萬元，合計二百零六萬七千五百六十一元，為無理由，不應准許。原
    判決為上訴人敗訴之判決，並駁回其假執行之聲請，理由雖屬不同，但結論既屬
    相同，仍應認為上訴人之上訴為無理由，應予駁回。
六、又因被上訴人並非租賃契約當事人，上訴人以之為被告起訴請求，已無理由，從
    而為本件判決基礎之事證已臻明確，上訴人是否因出租人未依債之本旨提供適當
    出入口而受有損害，即無論斷或認定之必要；證人胡美嬌、羅世陞、柳皓方、陳
    姍吟、范文彬之證詞亦與判決理由無涉，爰不另就兩造其餘主張及舉證一一論述
    ，附此敘明。
七、據上論結，本件上訴為無理由，依民事訴訟法第四百三十六條之一第三項、第四
    百四十九條第二項、第七十八條，判決如主文。
中      華      民      國    九十    年      六      月      二十七    日
                                      民事第二庭審判長法  官  丁蓓蓓
                                                      法  官  吳青蓉
                                                      法  官  林庚棟
右為正本係照原本作成
如對本判決上訴，須於判決送達後廿日內向本院提出上訴狀
中      華      民      國    九十    年      六      月      二十七    日
                                                      書記官  劉芳菊


司法院資訊處製作；財團法人民間司法改革基金會備份。
